【裁判字號】    97,重訴,180
【裁判日期】    971030
【裁判案由】    侵權行為損害賠償
【裁判全文】
臺灣板橋地方法院民事判決             97年度重訴字第180號
原      告  甲○○原名卓世麟.
訴訟代理人  黃銘照律師
被      告  乙○○
            丙○○
上列當事人間刑事附帶民事訴訟請求損害賠償事件，經本院於民
國97年10月9日言詞辯論終結，判決如下：
    主      文
原告之訴及其假執行之聲請均駁回。
訴訟費用由原告負擔。
    事實及理由
甲、程序方面：
    原告起訴原主張依據侵權行為請求權及不當得利法律關係，
    重疊合併訴請被告2 人連帶給付，嗣於本院97年9 月16日言
    詞辯論期日原告捨棄不當得利請求權，僅依據侵權行為請求
    權訴訟標的而為主張，核無不許。又原告起訴原聲明遲延利
    息自民國82年3 月31日起算，嗣於本院同上言詞辯論期日，
    原告減縮遲延利息聲明自95年3 月2 日起算，核與民事訴訟
    法第255 條第1 項第3 款之規定相符，應許其減縮聲明，合
    先敘明。
乙、實體方面：
    一、原告主張：丙○○與乙○○2 人有兄弟關係，其2 人明
        知「顯鑫企業股份有限公司」（下稱顯鑫公司）未經設
        立登記，依法不得以顯鑫公司名義經營業務或為其他法
        律行為，竟共同意圖為自己不法之所有，基於共同詐欺
        侵權行為之犯意聯絡，於81年9月間，在臺北縣三重市
        ○○街112 號原告之住處，由丙○○出面佯稱其經營之
        顯鑫公司欲在苗栗縣竹南鎮○○段109 地號等面積114
        公頃之竹南工業區擴編工業園區開發範圍內與地主合併
        開發，以須支付地主開發保證金之名義，向原告借款新
        台幣（下同）5000萬元，並以顯鑫公司名義與原告簽訂
        協議書，約定以被告丙○○之弟乙○○所有之高雄市○
        ○區○○段2小段854 地號土地所有權全部設定最高限
        額6000萬元之抵押作為擔保，且於82年3月30日以前無
        息返還原告，若在該期限之前，該擴編開發工程已可開
        工者，則願於可開工之時無息返還，屆時並會將全部之
        開發工程任由原告自行或找人承作其全部或一部等語，
        致使原告信以為真，而予同意，丙○○即以顯鑫公司負
        責人身分，代表顯鑫公司與原告簽訂協議書而為法律行
        為，其後丙○○偕同乙○○至地政事務所，聲稱乙○○
        為顯鑫公司之股東，並為抵押之義務人，配合丙○○辦
        理設定上開抵押權予原告，其等並利用原告對於物權法
        律並不熟悉之機會，利用不知上情之代書黃美香於未特
        別聲明有第三債務人存在時之狀況下，即將抵押物義務
        人登記兼債務人之抵押權登記慣例，刻意不予告知，致
        代書黃美香將名義上非為借款人之被告乙○○設定登記
        成為債務人，原告因認債權可獲得擔保，遂陷於錯誤而
        於81年10月間，在臺北縣三重市○○街112 號，交予丙
        ○○面額合計5000萬元之支票，且已兌現，原告因被告
        2 人共同實施詐欺侵權行為，而受有損害等語。並聲明
        被告2 人應連帶給付原告5000萬元及自95年3 月2 日
        起算之法定遲延利息。願供擔保請求宣告假執行。
    二、被告2 人抗辯略以：本件借款發生於81年間，原告迄95
        年始行起訴，已罹於請求權時效等語，爰均聲明原告
        之訴駁回。如受不利判決，願供擔保請求宣告免為假
        執行。
    三、按消滅時效，自請求權可行使時起算，民法第128條前
        段定有明文；所謂請求權可行使時，乃指其請求權之行
        使，已無法律上障礙而言（最高法院70年度台上字第33
        84號判決意旨參照）。又因侵權行為所生之損害賠償請
        求權，自請求權人知有損害及賠償義務人時起，2 年間
        不行使而消滅，民法第197 條第1項前段定有明文。
    四、經查，本件原告自陳其經被告89年2 月1 日發函告知兩
        造間債權不存在，此時其方知有侵權行為情事（見本院
        97年10月9 日言詞辯論筆錄），核與本件原告90年12月
        6 日向台灣板橋地方法院檢察署提出之告訴狀所載告訴
        刑事犯罪事實相符（見台灣板橋地方法院檢察署91年度
        他字26號卷），且本件被告2 人所為上開侵權行為，涉
        犯刑事詐欺責任部分，業經台灣高等法院97年度上易字
        第1072號判決有罪確定，該刑事判決亦認為原告向丙○
        ○催討返還上開借款無著，丙○○避不見面，乙○○欲
        脫免其擔保責任，更於89年2 月1 日委由正邦聯合律師
        事務所發律師函予原告，意旨略稱上開抵押係為擔保伊
        本人陸續向原告借款之債務，原告至此始知遭設局詐騙
        之情。從而，本件原告至遲於89年2 月受通知迄其90年
        12月提出刑事告訴時，應已知被告2 人所為侵權行為，
        其因而受有借款5000萬元損害，顯然，其損害賠償請求
        權已處於可行使之狀態。惟原告遲至95年2 月21日方提
        起本件刑事附帶民事賠償之訴（見本院卷起訴狀收狀戳
        ），已逾民法第197 條第1 項前段所定2 年消滅時效。
        故被告2 人抗辯本件原告請求權已罹於時效，於法有據
        ，其2 人自得拒絕給付，原告之訴自屬無理由，應予駁
        回，其假執行之聲請，因訴之駁回而失所依附，亦不予
        准許。本件事證已臻明確，兩造其餘攻擊、防禦方法，
        經逐一審酌對前開論斷結果無礙，爰不逐一論述，併予
        敘明。
丙、結論：本件原告之訴為無理由，並依民事訴訟法第78條，判
    決如主文。
中    華    民    國    97    年    10    月    30    日
                  民事第二庭    法  官  陳財旺
以上正本，係照原本作成。
如對本判決上訴，須於判決送達後20日內向本院提出上訴狀
中    華    民    國    97    年    10    月    30    日
                                書記官  孫國慧


司法院資訊處製作；財團法人民間司法改革基金會備份。
